【裁判字號】    95,上,88
【裁判日期】    951213
【裁判案由】    確認抵押權不存在
【裁判全文】
臺灣高等法院高雄分院民事判決            95年度上字第88號
上  訴  人  乙○○
訴訟代理人  湯瑞科律師
被上訴人    甲○○
訴訟代理人  吳春生律師
            許龍升律師
上列當事人間請求確認抵押權不存在事件，上訴人對於民國95年
4 月10日臺灣屏東地方法院94年度訴字第84號第一審判決提起上
訴，本院於95年11月29日言詞辯論終結，判決如下：
    主  文
原判決廢棄。
被上訴人應將上訴人所有坐落屏東縣瑪家鄉○○段第1487地號土
地，於民國82年6 月11日以被上訴人為權利人，上訴人為義務人
，向屏東縣潮州地政事務所所為潮登字第011821號本金最高限額
新台幣220 萬元之抵押權登記予以塗銷。
第一、二審訴訟費用由被上訴人負擔。
    事實及理由
一、上訴人主張：其從未向被上訴人借款新台幣（下同）220 萬
    元（下稱系爭借款），亦未同意以其所有坐落屏東縣瑪家鄉
    ○○段1487地號土地（下稱系爭土地），於民國82年6 月11
    日向屏東縣潮州地政事務所設定220 萬元、存續期間自82年
    6 月7 日至82年9 月7 日之最高限額抵押權登記予被上訴人
    作為擔保（下稱系爭抵押權）。嗣於93年間上訴人因另一坐
    落同段1486地號土地亦遭訴外人何秋金、胡金市騙取所有權
    狀向訴外人周秋風設定抵押權登記，經周秋風向原審法院聲
    請拍賣抵押物後（下稱另案拍賣），上訴人清查其所有土地
    ，始知上情，兩造既無借貸關係，且無設定系爭抵押權之合
    意，爰依所有權排除妨害請求權及不當得利請求權之法律關
    係，提起本件訴訟。原審為上訴人不利判決，上訴人於本院
    上訴聲明：（一）原判決廢棄。（二）上廢棄部分，被上訴
    人應將上訴人所有坐落屏東縣瑪家鄉○○段第1487地號土地
    ，於82年6 月11日向屏東縣潮州地政事務所所為潮登字第
    011821號本金最高限額220 萬元之抵押權登記予以塗銷。
二、被上訴人則以：上訴人確於82年6 月間以兒子受傷為由，向
    被上訴人借款220 萬元，已如數交予上訴人，當時係從數個
    帳戶提領，且被上訴人經營幼稚園經濟狀況良好，自有經濟
    能力出借220 萬元。雖當時因同情上訴人，借款利率較低，
    亦未有遲延利息之約定，然兩造確因系爭借款因而合意設定
    系爭抵押權。又如上訴人未設定抵押借錢，則於89年另案拍
    賣時，即應知悉，何以未異議而遲至93年11月方行起訴主張
    ？況訴外人高美花於原審82年自字第87號自訴上訴人與何秋
    金偽造文書等罪時，證人吳順興、林天仁於偵訊時證稱上訴
    人與羅美等都是幫何秋金跑腿，而何秋金於該案亦陳稱上訴
    人表示要借錢等語，顯見上訴人否認本件借貸不足採信，再
    者，上訴人既未清償系爭借款，其訴請塗銷系爭抵押權，即
    非有據等語資為抗辯。於本院答辯聲明：上訴駁回。
三、上訴人主張系爭土地為其所有，其上設有系爭抵押權登記及
    抵押權存續期間已滿之事實，業據其提出系爭土地登記謄本
    、屏東縣潮州地政事務所覆原審函及附件，系爭抵押權設定
    契約書等登記資料在卷（原審6 頁、15至26頁）為證，並為
    被上訴人所不爭執（原審卷39頁），堪信為真實。又上訴人
    主張並未向被上訴人借貸220 萬元，亦未同意設定系爭抵押
    權等情，則為被上訴人否認，並以上開情詞置辯。因系爭抵
    押權屬最高限額抵押權，是本件應審究者依序為：（一）兩
    造有無設定系爭抵押權之合意？（二）被上訴人有無交付系
    爭借款與上訴人，是否清償完畢？茲分述如下：
四、兩造有無設定系爭抵押權之合意？
（一）當事人主張有利於己之事實者，就其事實有舉證之責任，
      民事訴訟法第277 條前段定有明文。查上訴人雖主張因何
      秋金向上訴人諉稱擬將其婆婆買受之系爭土地之一部分過
      戶及分割出去，須持上訴人之系爭土地所有權狀及印鑑章
      辦理，上訴人不疑而將所有權狀、印鑑章及印鑑證明書交
      予何秋金，卻遭何秋金虛偽設定系爭抵押權與上訴人云云
      ，然已為被上訴人所否認。則上訴人既自認系爭抵押權登
      記所附文件為真正，依舉證責任分配，自應就所辯因訴外
      人何秋金、胡金市夫婦詐騙而交付上開登記資料之有利事
      實舉證以實其說。
（二）經查系爭抵押權登記之上訴人印鑑證明，係上訴人於82年
      4 月30日申請，與系爭抵押權設定登記之時間即同年6 月
      11日尚屬接近，有該印鑑證明、土地登記申請書在卷可參
      （原審卷25頁、4 頁），而印鑑證明之申請，衡之經驗法
      則，大致上因有特定用途而為。上訴人雖舉證人高玉枝證
      詞：何秋金的婆婆所居住的土地是向上訴人的媽媽買的，
      土地有買賣成立，但沒有辦理登記，在80幾年的時候，何
      秋金表示要辦理分割，遂向上訴人拿取土地所有權狀，我
      婆婆也是向上訴人買部分土地，也要向上訴人拿權狀辦理
      分割，但一直等不到等語（原審卷第121 、122 頁）。然
      於系爭土地未分割時，卻長達12年未追查其用途及索回上
      開文件，已與常情有悖。又上訴人所有坐落同段364 地號
      土地，前經債權人屏東縣內埔地區農會聲請原法院以88年
      執字第5553號強制執行而查封、拍賣。原法院並於89年3
      月6 日以屏院正民執丙字第88執5553號通知「債權人屏東
      縣內埔地區農會」、「抵押權人周秋風」、「債務人乙○
      ○」，此有前揭通知1 紙附卷可參（原審卷第77頁），上
      訴人既未否認上情，則上訴人至遲於收受通知當時即應知
      系爭364 地號已遭被上訴人等設定系爭抵押權而將遭拍賣
      之事實，且上訴人與何秋金屬鄰居，接獲該通知後非但未
      即時取回上開印鑑證明等文件，進且長達12年取回無功，
      亦未進一步採取保護權利之行為，凡此即與常情有違。是
      上訴人辯稱於93年間經被上訴人向原法院聲請拍賣抵押物
      時，始知上情云云，即非有據，不足採信。至何秋金於另
      案即原審93年度訴字第463 號（本院94年度上字第176 號
      ，下稱另案）雖出具切結證明書一紙，略稱本件（含另案
      ）設定抵押與上訴人無關，係其與被上訴人所接洽辦理等
      語，有該證明書附卷（另案原審卷37頁）足參。然既非當
      場證述，且於93年9 月19日始行出具，情節又與上開常情
      不合，應認屬臨訟之詞，不足信為實在。按系爭抵押權設
      定所需文件等既為真正，上訴人又未能舉證遭不當使用，
      自堪認系爭抵押權之設定並非虛偽，而係本於兩造間之意
      思合致所為，上訴人抗辯並無設定系爭抵押權之合意云云
      ，即不足信為真實。
五、被告有無交付系爭借款予原告？
（一）查另案同上段1486地號土地，係於81年10月15日設定120
      萬元抵押權與周秋風、同段364 地號土地於同年月16日設
      定240 萬元抵押權與周秋風，有各該土地登記謄本附於另
      案原審卷（8 、53頁）足憑。而依被上訴人於另案中證述
      「上訴人告知其子在台北出車禍，要錢要求幫忙... 抵押
      權利人有二筆是周秋風，一筆是我，錢是從我的名下領出
      來借給乙○○... 第一筆120 萬元是周秋風出借的，只是
      存在我這裡，我錢交給乙○○及何秋金... 交錢時還沒辦
      理抵押，但是交錢那天辦抵押的證件已經有給我... 周秋
      風都沒出面，都是我出面代理者.. 」 、「第二筆120 萬
      元是我從銀行領出來，另外是朋友的，240 萬元我交給乙
      ○○，辦理抵押手續都是事後辦的」、「（關於抵押權登
      記給你的情形如何？）這件我比較不清楚，我總共借給乙
      ○○三次，三次都是乙○○來拿錢的」等語，及於本案中
      之主張，足見三次借款共580 萬元借款，均係乙○○為籌
      措在臺北車禍受傷之兒子之醫療費用而來。然第一、二筆
      即另案借款共360 萬元，依抵押權設定登記之日期觀之，
      僅有一日之隔即81年10月15、16日，究為何種大車禍而需
      如此龐大費用，被上訴人均未查證，況二人原非深交或舊
      識。另本件借款抵押設定日為82年6 月11日（原審卷4 頁
      ），距上開借貸幾近8 月，上訴人再以同一事由請求貸與
      240 萬元，被上訴人亦無任何疑慮。又被上訴人對另案以
      其妹婿周秋風名義借貸之抵押過程知之甚詳，反之，對以
      自己名義登記之系爭抵押記憶不清楚，亦有違常情，是就
      上訴人借錢動機及辦理抵押權過程是否與事實相符，已非
      無疑。
（二）按消費借貸為要物契約，因金錢或其他代替物之交付而生
      效力（參見八十九年五月五日民法債編修正施行前之民法
      第475 條）。本件被上訴人主張上訴人之被繼承人於78年
      間向其借用系爭款項之事實，既為上訴人所否認，依舉證
      責任分配之原則，自應由被上訴人就主張已交付借款之事
      實，負舉證責任，最高法院90年度台上字第8 號裁判可資
      參照。本件上訴人既否認收受系爭借款，且系爭抵押權又
      屬最高限額抵押權，則被上訴人即應就交付系爭款項之有
      利事實舉證證明。
（三）查被上訴人雖舉證人張語禎（原名張美月）到庭證稱：「
      約在82年間曾看過被上訴人與上訴人在幼稚園辦公室內數
      錢，上訴人來過很多次，有時一個人來，有時會帶另外的
      人一起來，來的時候都在算錢，看過數錢的情形有兩三次
      ，為何數錢我也不知道，談話的內容我不是很清楚，只是
      因為剛好在那邊作自己的事情才看到，並沒有參與他們討
      論。對於上訴人來辦公室數錢時，拿了一頂草帽給被上訴
      人一事有印象。錢的總數聽在場的人說好像都是百萬以上
      ，錢看起來都是一疊一疊的。我還沒離職前，被上訴人曾
      經載我去上訴人家，說上訴人沒有還他錢。他要去處理，
      因為我有看過他們在數錢，所以帶我去，不過我沒有進去
      上訴人家等語」。（原審卷48至50頁）；證人李秀岑證述
      ：「曾見過上訴人到幼稚園來好幾次，上訴人說小孩發生
      車禍要向被上訴人借錢，一次聽到要借200 多萬、另一次
      聽到要借100 多萬元，我有看到上訴人拿土地所有權狀、
      印章、身份證、印鑑證明給被上訴人；我沒有參與他們借
      錢的事，但我有見聞其事。被上訴人拿很多錢給上訴人，
      但數額我不知道。被上訴人分多次拿給上訴人，上訴人與
      另一位女士在幼稚園數錢，上訴人拿走錢後，被上訴人有
      要求她寫收據，但上訴人說她不識字因此沒寫。有看到上
      訴人拿草帽給被上訴人」等語為證（原審卷70至71頁），
      然為上訴人否認。姑不論依張語禎及李秀岑所證，交錢時
      其等均與當事人間有相當距離，如何估算被上訴人所交付
      之金錢數額，已有疑問，既屬主觀猜測之詞，即難遽採。
      尤以二人所證被上訴人交付之款項均為百萬元以上，及被
      上訴人主張實際交付220 萬元，參以國內金融機構林立，
      且借貸當時即82年之存款利率高於當前甚多，此乃眾所週
      知之事實，如非急需，要無不將款項存放金融機構而攜帶
      身旁之理。則縱被上訴人確實資力雄厚，有餘裕出借巨額
      款項與他人，然依其自承在臺灣電力公司擔任工程師，及
      家中開設幼稚園，且衡之上開職務及園方業務，當無隨時
      備有巨額款項之可能，詎自起訴至言詞辯論終結已逾一年
      六月，均未能就特殊狀況而有置巨款於身旁或家中，或自
      金融機構提領款項之有利事實舉證，亦即僅憑張語禎、李
      秀岑有瑕疵之證言，難認已盡舉證之責。
（四）至證人吳順興等於臺灣屏東地方法院檢察署82年度偵字第
      4641、4756號詐欺案82年9 月25日偵訊中雖證稱：「乙○
      ○來借錢多次」及何秋金在該案供稱：「原告曾表示要借
      錢」等詞，並經本院調取本院82年度自字第87號卷宗核閱
      無誤，然姑不論亦為上訴人否認，即令非虛，充其量亦僅
      足證上訴人於81、82年間，確有金錢需求，而向他人借款
      之必要。另於原審上開執行事件中，上訴人於收受拍賣通
      知後未及時為維護權利之主張，原因多端（此如同被上訴
      人主張上訴人積欠款項10餘年，卻未行使抵押權一般），
      縱使實在，其嗣後既於本件及另案中主張，亦不足僅以上
      情，即足判斷確有交付系爭款項之事實。此外，被上訴人
      復未能就交付系爭借款之有利事實舉證，應認不能證明交
      付系爭借款，則依消費借貸要物性，被上訴人主張兩造間
      有系爭借貸關係，不足信為實在。
（五）系爭抵押權為最高限額抵押權，且存續期間自82年6 月7
      日起至82年9 月7 日止，有上開登記謄本在卷，且為兩造
      不爭。茲被上訴人既未能舉證於上開存續期間內，曾有交
      付系爭借款之事實，且存續期間又已屆滿，而確定不再發
      生系爭抵押權所擔保之債權，則上訴人執民法第767 條規
      定，訴請塗銷系爭抵押權登記，即屬有據，應予准許，其
      另依不當得利法律關係請求，即無再予論述必要。
六、綜上所述，上訴人主張並無系爭抵押權之設定，雖不可信，
    然主張未收受借款，且系爭抵押權存續期間已屆滿，抵押權
    確定不再發生云云，即為可採。被上訴人抗辯確有系爭抵押
    權之設定合意雖屬可信，然抗辯借款已交付，且未受清償，
    無塗銷系爭抵押權義務等語，為無可取。從而，上訴人本於
    民法第767 條中段所有權排除妨害請求權規定，請求上訴人
    塗銷系爭抵押權登記為有理由，應予准許。原審為上訴人敗
    訴之判決，尚有未洽。上訴意旨指摘原判決不當，求予廢棄
    改判，為有理由。爰由本院廢棄改判如主文第2 項所示。
七、本件為判決基礎之事實已明，兩造其餘攻擊防禦方法，於訴
    訟結果不生影響，不逐一論述。
八、據上論結，本件上訴為有理由，依民事訴訟法第450 條、第
    78 條 ，判決如主文。
中    華    民    國    95    年    12    月    13    日
                            民事第五庭
                                審判長法官    蔡明宛
                                法      官    曾錦昌
                                法      官    黃國川
以上正本證明與原本無異。
如對本判決上訴，須於判決送達後20日內向本院提出上訴狀，其
未表明上訴理由者，應於上訴後20日內向本院提出上訴理由書（
均須按他造當事人之人數附繕本）。上訴時應提出委任律師或具
有律師資格之人之委任狀，並依附註條文規定辦理。
中    華    民    國    95    年    12    月    13    日
                                書  記  官    梁雅華
附註：民事訴訟法第466 條之1 ：
對於第二審判決上訴，上訴人應委任律師為訴訟代理人，但上訴
人或其法定代理人具有律師資格者，不在此限。
上訴人之配偶、三親等內之血親、二親等內之姻親，或上訴人為
法人、中央或地方機關時，其所屬專任人員具有律師資格並經法
院認適當者，亦得為第三審訴訟代理人。第1 項但書及第2 項情
形，應於提起上訴或委任時釋明之。


司法院資訊處製作；財團法人民間司法改革基金會備份。
